【裁判字號】    89,上易,4680
【裁判日期】    900313
【裁判案由】    竊佔
【裁判全文】
臺灣高等法院刑事判決                          八十九年度上易字第四六八號
    上  訴  人  臺灣新竹地方法院檢察署檢察官
    被      告  乙○○○
                甲○○
右上訴人因竊佔案件，不服臺灣新竹地方法院八十九年度易字第九四二號，中華民國
八十九年十月二十五日第一審判決（起訴案號：臺灣新竹地方法院檢察署八十九年度
偵續字第十號）提起上訴，本院判決如左：
    主  文
上訴駁回。
    理  由
一、公訴意旨略以：被告被告乙○○○、甲○○共同基於意圖為自己不法利益之意思
    ，於民國八十八年二月間，明知座落新竹縣竹東鎮○○街三二、三四號後方係告
    訴人丙○○○所有座落新竹縣竹東鎮○○○○段第三五六之一八三地號之土地，
    乃利用改鋪污水管之機會，共同竊佔入己，迄至八十八年四月中旬，告訴人丙○○○始知悉上情，因認被告二人均涉有刑法第三百二十條第二項之竊佔罪嫌云云
    。
二、按犯罪事實應依證據認定之，無證據不得推定其犯罪事實。次以認定不利於被告
    之事實，須依積極證據，苟積極證據不足為不利於被告事實之認定時，即應為有
    利於被告之認定，更不必有何有利之證據（最高法院三十年上字第八一六號判例
    參照）。又刑法第三百二十條第二項之竊佔罪，須意圖為自己或第三人不法之利
    益，而佔用他人之不動產，為其成立要件。若行為人主觀上並無不法利益之意圖
    ，即欠缺意思要件，縱令事實上有占用之行為，亦僅屬民事糾葛，要難逕認為構
    成刑法上之竊佔罪，而以該罪相繩（最高法院二十三年上字第一八九二號判例同
    此意旨）。次按竊佔罪係即成犯，如行為人佔有之始，在主觀上並無不法利益之
    意圖，亦與竊佔罪之構成要件不符。
三、公訴人認被告乙○○○、甲○○涉有竊佔罪嫌，無非係以告訴人丙○○○之指訴
    核與證人謝美菊之指證相符，及承辦檢察官至現場勘驗並經指界後請新竹縣竹東
    地政事務所測量之土地複丈成果圖在卷等為其主要論據。
四、訊之被告乙○○○、甲○○均堅決否認有何竊佔犯行，被告乙○○○辯稱：伊係
    鄰長，伊住處（新竹縣竹東鎮○○街三二號）之水溝原本就係獨立的，而包括被
    告甲○○等七戶原來使用之污水管堵塞，包括被告甲○○等七戶乃要求伊乃找告
    訴人丙○○○協調，嗣經徵得告訴人丙○○○之同意改鋪新的污水管，並補償告
    訴人丙○○○新臺幣（下同）三萬六千元，之後包括被告甲○○等七戶即自己找
    工人鋪設新的污水管，但工人鋪設污水管時，不慎挖到伊獨立之排水管，故後來
    工人才將伊之排水管接上新鋪設之污水管等語；被告甲○○亦辯稱：告訴人丙○○○本來已同意包括伊等七戶依原來使用之污水管位置改鋪設新的污水管，渠等
    並補償告訴人丙○○○三萬六千元，但鋪設好污水管正要鋪設水泥時，告訴人丙○○○又反悔，並退回三萬六千元，之後即停工等語。經查，
（一）座落新竹縣竹東鎮○○○○段第三五六之一八三地號土地確係告訴人丙○○○
      所有，有土地登記謄本在卷（參見三五九三號偵查卷第八頁）可稽。又本案所
      裝設污水管之位置亦確係位在新竹縣竹東鎮○○街二巷一號至七號房屋與敦睦
      街三十二號間，亦即在告訴人丙○○○住處即敦睦街二巷七號之後方，業據檢
      察官於八十八年十一月二日及八十九年四月十八日現場勘驗屬實，並有勘驗筆
      錄暨現場簡圖、照片二十三禎附卷（參見三五九三號偵查卷第十八頁、第二十
      三至二十六頁、偵續字第十號偵查卷第十七頁、第二十三至二十七頁）足稽。
      至起訴書所提附卷之新竹縣竹東地政事務所於八十九年四月十八日於現場測量
      之土地複丈成果圖，經原審訊問證人即負責測量之地政事務所承辦人羅福禎結
      證稱：該測量圖係測三五六之一三八及一三九地號土地上房子上滴水線所佔到
      一八三地號土地之面積，並非現場排水管所佔到之地號及面積等語（參見原審
      卷第三十三頁），是該複丈成果圖並非可作為本件水管佔用告訴人丙○○○所
      有座落新竹縣竹東鎮○○○○段第三五六之一八三地號之土地之證據，附此指
      明。
（二）告訴人雖指訴被告乙○○○佔用其所有座落新竹縣竹東鎮○○○○段第三五六
      之一八三地號之土地裝設水管，然此為被告乙○○○所否認，其辯稱：伊係鄰
      長，伊住處新竹縣竹東鎮○○街三二號之水溝原本就係獨立的，而包括被告甲○○等七戶原來使用之污水管堵塞，包括被告甲○○等七戶乃要求伊乃找告訴
      人丙○○○協調等語，而同案被告甲○○於偵查、原審及本院審理中均指稱翻
修水管係七戶人一起作，有甲○○、呂超藤、羅錦勝、陳德秀、王義麟、陳松
      及劉興雄，由劉興雄僱工翻修，伊找鄰長乙○○○去找告訴人等語，並同意修
      理戶提出名單一份附卷（參見三五九三號偵查卷第二十二頁）可參。又證人即
      承作工人翁仁壽於原審調查中亦結證稱：確為劉興雄委託伊施工，乙○○○並
      未出面找伊作等語（參見原審卷第四十四頁），而告訴人又未能提出其他證據
      足認被告乙○○○有共同翻修水管之行為，尚難單憑其為鄰長，負責協調水管
      翻修，即遽認其有竊佔之犯行。
（三）又就被告甲○○部分，告訴人丙○○○固指稱：未曾同意被告等鋪設新的污水
      管，亦無收受過三萬六千元補償費後又退回之情事等情，且於偵查中亦陳稱：
      新鋪設之污水管原處並無舊排水溝（參見偵續字第十號偵查卷內第二十一頁背
      面）云云。然查，本案之緣由確係因新鋪設之污水管原處之舊排水溝阻塞，乃
      委請原新竹縣竹東鎮調解委員會調解委員溫瑞鵬出面處理，嗣溫瑞鵬找該處建
      物之原建商出面會勘證實舊排水溝係建築之初即完成的，因此溫瑞鵬即協調建
      議改鋪設新的排水溝，而當時告訴人丙○○○確已同意，惟溫瑞鵬當時亦同時
要求倘排水溝確實佔用到告訴人丙○○○之土地，則使用到排水溝之住戶應補
      償告訴人丙○○○，嗣後溫瑞鵬始聽聞包括被告甲○○等住戶已補償告訴人丙○○○三萬六千元，然告訴人丙○○○乃收受後又退回等情，業據證人溫瑞鵬
      於原審訊問時結證屬實（參見原審卷第六十三頁）。且證人即承包本案污水管
      鋪設工程之翁仁壽亦於原審訊問時結證稱：本案污水管工程伊向劉興雄（即使
      用污水管七戶中之一戶）承包，當時係因原處之舊排水溝堵塞，故找伊察勘，
      伊察勘後認為舊排水溝已塌陷，乃建議重新鋪設，之後劉興雄即委由伊承包污
      水管鋪設工程，嗣施工正挖掘舊排水溝約二、三天，告訴人丙○○○即出面阻
      止，伊即停工，然隔約二天，劉興雄又打電告知伊可以繼續施工，並表示已與
      告訴人丙○○○談妥，之後伊繼續施工，並已完成污水管之鋪設及部份地面水
      泥之鋪設，然伊正要鋪設告訴人丙○○○房屋後方之地面水泥時，告訴人丙○○○又出面阻止伊鋪設水泥，伊即未再繼續鋪設地面水泥，而伊施工期間，告
      訴人丙○○○均知道，伊亦有聽附近住戶及劉興雄講曾補償告訴人丙○○○，
      後來告訴人丙○○○又把錢退回，而不讓伊繼續鋪設地面水泥等情（等參見原
      審卷第四十四至四十五頁）無訛。再者，證人即當地住戶謝美菊（住新竹縣竹
      東鎮○○街二巷三號）於偵查中亦證稱：新鋪設之污水管處原來就有一條小水
      管，上面之住戶表示要改鋪設新的大水管（按即本案新鋪設之污水管），有找
      伊附近鄰居包括新竹縣竹東鎮○○街二巷一、三、五、七號住戶一起談，當時
      大都有同意，只要求大家都不漏水即可，後來大水管（即本案新鋪設之污水管
      ）做好後，伊住處有大量漏水，他們就又挖開接好，後後漏水就比較小等語（
      參見三五九三號偵查卷第十九頁背面）綦詳。參以告訴人丙○○○提出本件告
      訴時，已明白陳稱：被告等原係使用舊排水溝，因年久致堆積不通，始改鋪設
      新污水管，且因舊排水溝堆積不通及新污水管處理不良，致惡臭污水經常滲入
      伊住處廚房地面，而惡臭不堪等情（參見三五九三號偵查卷附告訴狀），已自
      承本案新鋪設之污水管原處確有舊排水溝無訛，然其於偵查中乃竟就此明確之
      事實，猶為不實之陳述，而陳稱：本案新鋪設之污水管原處並無舊排水溝云云
      ，足見其對被告等其他不利之陳述是否全然屬實，即非無可疑。況證人謝美菊
    與告訴人丙○○○係鄰居，又係併排之住戶（告訴人劉謝美菊住新竹縣竹東鎮
      ○○街二巷七號，證人謝美菊住同巷三號，二人僅隔同巷五號之住戶），亦因
      包括被告甲○○等七戶鋪設本案新污水管，致其住處大量滲水，嗣經挖開重接
      污水管，滲水量始較小，顯然其與告訴人丙○○○就本案新污水管之鋪設，乃
      有相同之利害關係，因此證人謝美菊之證述，應堪採信。又證人謝美菊前開所
      為證述，顯然可見係對被告等有利之證述，惟公訴人乃誤認證人謝美菊之證述
      與告訴人丙○○○之指述相符，實有未恰，併予敘明。另證人翁仁壽僅單純承
      攬本案污水管之鋪設，應無必要為此簡單之工程即甘冒偽證罪之風險，而故為
      對被告等有利之證述；又證人即原新竹縣竹東鎮調解委員會調解委員溫瑞鵬與
      本案被告及告訴人雙方尤無任何利害關係可言，乃因職務之關係出面調解，故
      證人翁仁壽、溫瑞鵬前開所為之證述，應亦均堪採信。綜據前開所述，足證被
      告等辯稱：包括被告甲○○等七戶原來使用之污水管堵塞，包括被告甲○○等
      七戶乃要求被告乙○○○一起找告訴人丙○○○協調，嗣經徵得告訴人丙○○○之同意改鋪新的污水管，並補償告訴人丙○○○三萬六千元，嗣工人鋪設污
      水管時，不慎挖到被告乙○○○獨立之排水管，後來工人才將被告乙○○○之
      排水管接上新鋪設之污水管，詎新鋪設之污水管鋪設完後，正要鋪設告訴人丙○○○房屋後方地面之水泥時，告訴人丙○○○又反悔，並退回三萬六千元，
      之後乃被迫停工等情，乃均與事實相符，堪足採信。至告訴人丙○○○所為之
      指述，應有所不實，洵無足採。
五、綜上，被告乙○○○既僅係因鄰長之職務，而受託出面與告訴人丙○○○協調鋪
    設新污水管之事，且嗣後污水管之鋪設，又與其無關，惟因該污水管鋪設之過程
    中，施工之工人誤損及其原有獨立之排水管，乃經徵得其同意而將其住處原獨立
    之排水管接上該新鋪設之污水管，自難認被告乙○○○有何竊佔告訴人丙○○○
    之土地以鋪設污水管可言。又本案污水管鋪設之初，確係經告訴人丙○○○之同
    意，據此包括被告甲○○等七戶責由劉興雄統籌僱工鋪設污水管，自無何意圖為
    自己不法之利益，而佔用他人之不動產可言，縱然嗣後於已鋪妥水管完畢尚未覆
    蓋水泥之際，告訴人丙○○○反悔，而另為反對之表示，亦難認被告甲○○等七
    戶鋪設污水管之初，經告訴人同意，而主觀上有不法利益之意圖，是不得以事後
    之告訴人不同意，而對被告甲○○以竊佔罪相繩。此外，復查無其他積極證據足
    認被告乙○○○、甲○○有何竊佔之犯行，應認為被告二人之犯罪均尚不能證明
    ，原審因予被告二人均為無罪之諭知，經核並無不合，檢察官仍執陳詞上訴而指
    摘原判決不當，非有理由，應予駁回。據上論斷，應依刑事訴訟法第三百六十八
    條，判決如主文。本案經檢察官吳慎志到庭執行職務。
中      華      民      國    九十      年      三      月     十三     日
                              臺灣高等法院刑事第十七庭
                                  審判長法  官  陳  正  雄
                                        法  官  許  錦  印
                                        法  官  雷  雯  華
右正本證明與原本無異。
不得上訴。
                                        書記官  陳  思  云
中    華    民    國     九十     年       三       月      十三        日
附錄：本案論罪科刑法條全文


司法院資訊處製作；財團法人民間司法改革基金會備份。
